【裁判字號】    98,台上,2859
【裁判日期】    980521
【裁判案由】    違反公職人員選舉罷免法
【裁判全文】
最高法院刑事判決            九十八年度台上字第二八五九號
上  訴  人  甲○○（原名楊桂萍）
            乙○○
上列上訴人等因違反公職人員選舉罷免法案件，不服台灣高等法
院中華民國九十七年十月二十三日第二審更審判決（九十七年度
重選上更(四)字第四八號，起訴案號：台灣板橋地方法院檢察署九
十一年度選偵字第三八號），提起上訴，本院判決如下：
    主  文
原判決撤銷，發回台灣高等法院。
    理  由
本件原判決撤銷第一審關於上訴人甲○○、乙○○部分之科刑判
決，經比較新舊法後，改判仍論處甲○○、乙○○共同連續對於
有投票權之人，交付賄賂，而約其投票權為一定之行使罪刑，固
非無見。
惟查：(一)現行刑事訴訟法採行直接審理及言詞審理原則，並保障
被告之反對詰問權，明定被告以外之人於審判外之言詞或書面陳
述，除法律有規定者外，原則上不得作為證據。另為兼顧現實需
要及真實之發現，乃本於例外從嚴之立場，許於具備可信性及必
要性等特別情況下，例外承認其有證據能力。刑事訴訟法第一百
五十九條之三第三款規定：被告以外之人於審判中，滯留國外或
所在不明而無法傳喚或傳喚不到者，其於檢察事務官、司法警察
官或司法警察調查中所為之陳述，經證明具有可信之特別情況，
且為證明犯罪事實之存否所必要者，得為證據。其立法理由在於
考量審判程序中，一旦發生事實上無從為直接審理之原因，如一
概否定該陳述之證據適格，不免違背實體真實發現之訴訟目的，
為補救採納傳聞法則，實務上所可能發生蒐證困難之問題，始例
外地承認該審判外之陳述，得採為證據。稽其前後文義及立法意
旨，所謂「傳喚不到」，顯係指「滯留國外或所在不明而傳喚不
到」而言，亦即以「滯留國外或所在不明」為其前提，倘無滯留
國外或所在不明之情形，祇係單純傳喚不到，自無該條款之適用
。蓋若僅因單純傳喚不到，即認有該條款之適用，無異剝奪被告
對其詰問之機會，不僅妨害被告訴訟防禦權之行使，亦有礙於真
實之發現。另如何經證明具有可信之特別情況，且為證明犯罪事
實之存否所必要，亦應於理由內敘明，始為適法。卷查證人吳經
有於原審前審審理時，兩度按址傳喚，經其本人收受，有送達證
書可稽（見更(二)審卷第一三一、一五九頁）。顯然吳經有並無滯
留國外或所在不明之情形，原審於其均未到庭之情況下，未再傳
喚、拘提，亦未於理由內說明吳經有之警詢陳述，如何係在可信
之特別情況下所為，且為證明犯罪事實之存否所必要，遽以吳經
有於該院前審審理時，二次傳喚均未到庭，即認其於警詢時所為
之陳述，業經證明具有可信之特別情況，且為證明犯罪事實之存
否所必要，依刑事訴訟法第一百五十九條之三第三款之規定，具
有證據能力，並採為認定上訴人等犯罪之證據，自屬違誤。(二)原
判決理由先敘明證人劉古玉蘭之警訊筆錄，為審判外之陳述，依
據刑事訴訟法第一百五十九條第一項規定，並無證據能力（見原
判決第五頁倒數第六行至第四行）。繼稱劉古玉蘭之警詢陳述「
既未經檢察官及被告就渠等證據能力表示異議，於審判程序中亦
經原審及本院提示並告以要旨，且各由檢察官及被告表示意見，
復審酌該等言詞陳述作成時之外部情況並無不當，自具有特別可
信性，本院自得逕以證人劉古玉蘭……等人之警詢、偵訊證詞採
為認定事實之依據。」等語（見原判決第六頁倒數第十一行至第
三行）；其後又謂「卷附劉古玉蘭之警訊筆錄雖記載：『……。
』經查該警訊筆錄，已經本院認定並無證據能力，詳如前述。」
云云（見原判決第十二頁倒數第十、十一行），自屬理由矛盾。
(三)原判決認證人何仙花、羅廖桂菜、劉古玉蘭、曾沈麗珠之警詢
陳述無證據能力（見原判決第五頁倒數第六行至第六頁第八行）
，卻又將其等警詢筆錄之內容記載於認定上訴人等犯罪之實體理
由內，已有不當。且其等之警詢陳述既無證據能力，即不能採為
判斷之依據，原判決理由未另敘明何仙花等人於偵查或審判中有
何相關之供述，則於其等住處扣得之洗髮精、沐浴乳暨香皂禮盒
，如何能證明係上訴人等所交付以供「賄選」之用？原判決理由
未為說明，即以前述物品作為認定上訴人等犯罪所憑之依據，亦
屬理由不備。(四)關於同案被告蔡富榮（警詢時冒名蔡文豪，業據
原審前審判處罪刑確定）警詢筆錄之證據能力，原判決於理由壹
、程序方面敘明：「蔡富榮警詢筆錄記載：由於甲○○為雙和區
雲林同鄉會之名譽會長，……故甲○○決定將渠過去所購買的香
皂禮盒，分發給義工在拜訪雲林鄉親時分送給鄉親等語。惟經本
院前審勘驗該警詢錄影帶結果並無上開筆錄之直接問答，有勘驗
筆錄在院（卷）可按，『該次警詢筆錄關於上開部分』固無證據
能力」等語（見原判決第四頁第十一至二二行）；其後於理由貳
、實體方面卻又記載：「蔡富榮警詢筆錄記載：由於甲○○為雙
和區雲林同鄉會之名譽會長，……故甲○○決定將渠過去所購買
的香皂禮盒，分發給義工在拜訪雲林鄉親時分送給鄉親等語。惟
經本院前審勘驗該警詢錄影帶結果並無上開筆錄之直接問答，有
勘驗筆錄在院（卷）可按，（見本院前審卷第二七九至二九六頁
），固認『該次警詢筆錄』無證據能力」云云（見原判決第九頁
第七至十八行）；關於該警詢筆錄全部無證據能力抑或與勘驗結
果不符部分無證據能力，其理由之敘述前後矛盾。上訴意旨執以
指摘判決不當，非無理由，應認仍有撤銷發回更審之原因。原判
決不另為無罪諭知部分，基於審判不可分原則，併予發回。
據上論結，應依刑事訴訟法第三百九十七條、第四百零一條，判
決如主文。
中    華    民    國  九十八  年    五    月  二十一  日
                      最高法院刑事第十一庭
                          審判長法官  石  木  欽
                                法官  洪  佳  濱
                                法官  韓  金  秀
                                法官  呂  丹  玉
                                法官  段  景  榕
      本件正本證明與原本無異
                                      書  記  官
中    華    民    國  九十八  年    五    月  二十五  日
                                                      Ｅ


司法院資訊處製作；財團法人民間司法改革基金會備份。
